台灣板橋地方法院刑事判決　　　　　　　93年度訴字第1033號
公　訴　人　臺灣板橋地方法院檢察署檢察官
被　　　告　甲○○
被　　　告　乙○○
上二人共同
選任辯護人　劉邦川律師
　　　　　　涂承嗣律師
被　　　告　丙○○
上列被告等因商業會計法案件，經檢察官提起公訴（92年度偵續
字第138 號），本院判決如下：
    主  文
甲○○共同商業負責人，其他利用不正當方法，致使財務報表發
生不實之結果，處有期徒刑參月，如易科罰金，以參佰元折算壹
日。
乙○○連續意圖為自己不法之所有，而侵占對於業務上所持有之
物，處有期徒刑捌月。
丙○○共同連續商業負責人，其他利用不正當方法，致使財務報
表發生不實之結果，處拘役伍拾玖日，如易科罰金，以參佰元折
算壹日。
    事  實
一、乙○○、丙○○與丁○○（未據起訴）於民國83年3 月21日
    合資設立鐸達企業有限公司（下稱鐸達公司），由丙○○擔
    任董事、乙○○負責資金調度業務，並與丁○○負責財務、
    報稅事宜，丁○○另負責海外採購、物品管理事務。嗣於87
    年5 月18日丙○○因故將出資轉讓予甲○○，並於87年5 月
    28日辦妥變更登記鐸達公司董事為甲○○。丙○○、甲○○
    在鐸達公司擔任董事期間，均為鐸達公司之商業負責人、乙○○負責公司資金調度財務事宜，為從事業務之人。鐸達公
    司為經營事業，在玉山商業銀行新莊分行分別開設00000000
    00000 號帳戶（下稱甲帳戶）、0000 000000000號帳戶（下
    稱乙帳戶）、0000000000000 號帳戶（下稱丙帳戶）及在華
    南商業銀行新莊分行分別開設000000 000000 0 號帳戶（下
    稱丁帳戶）、在彰化商業銀行新莊分行開設分別00-00000-0
    號帳戶（下稱戊帳戶）、00-00000-0號帳戶（下稱己帳戶）
    等帳戶；乙○○亦於玉山商業銀行新莊分行分別開設000000
    0000000 號帳戶（下稱A 帳戶）、00 00000000000號帳戶（
    下稱B 帳戶）、在華南商業銀行新莊分行分別開設00000000
    0000號帳戶（下稱C 帳戶）、0000 00000000 號帳戶（下稱
    D 帳戶）等帳戶。
二、乙○○因負責鐸達公司資金週轉業務，掌管鐸達公司上開甲
    帳戶之公司大小印章，竟基於意圖為自己不法所有之概括犯
    意，自83年5 月20日起至87年6 月30日止，利用處理鐸達公
    司資金週轉之機會，連續多次將鐸達公司之甲帳戶內資金或
    以轉帳或以現金提領轉存方式，將如附表一所示金額轉入自
    己開設之A 、B 、C 帳戶內，總計金額共為新台幣（下同）
    6,539,000 元（起訴書誤繕為8,111,699 元，應更正），而
    侵占其業務上所持有鐸達公司之資金。
三、丙○○、甲○○先後為鐸達公司商業負責人，對鐸達公司申
    報資產負債表有核對正確之義務，丙○○預見乙○○持有鐸
    達公司甲帳戶大小印章，丁○○負責與會計師聯絡等報稅事
    宜，其等對於申報資產負債表有可能因迴護自己利益而故意
    遺漏會計事項，不為記錄或虛列「股東往來」、「暫收款」
    之不正當方法，致財務報表發生不實結果，以達財務報表平
    衡目的，竟不違背丙○○本意。乙○○因藉處理鐸達公司資
    金週轉之便而侵占如上開二之資金，遂基於概括犯意，分別
    與丙○○與丁○○基於共同犯意聯絡就86年度資產負債表，
    乙○○與甲○○基於共同犯意聯絡，就87年度資產負債表，
    因86年、87年陸續向玉山商業銀行新莊分行借款如附表二所
    示金額（86年為25,450,000元，87年為14,960,000元，扣除
    還款，應分別申報12,800,000元、9,660,000 元），對此種
    影響鐸達公司負債發生增加之會計事項，利用不知情之記帳
    人員戊○○，在台北市戊○○事務所內，故意遺漏不為記錄
    屬於財務報表之86年、87年資產負債表內之銀行借款部分數
    額，僅分別記載銀行借款為11,26 0,000 元、9,460,000 元
    ，並分別於87年5 月15日、88年5 月15日，持86年、87年資
    產負債表向財政部台灣省北區國稅局新莊稽徵所申報，致使
    財務報表發生不實之結果（起訴書誤繕故意不列83年、84
    年銀行借款，實際未借款，85年銀行借款，扣除還款，並無
    遺漏申報，均應更正）。
四、丙○○、乙○○與丁○○三人共同基於概括犯意聯絡，明知
    自84年起至86年止，甲○○、乙○○基於共同犯意聯絡，明
    知87年，鐸達公司在玉山銀行新莊分行、華南銀行新莊分行
    、彰化銀行南新莊分行等帳戶內均有如附表三所示之存款（
    83 年 漏列存款行為，不構成犯罪，如下述理由三，應更正
    ），對於此種影響鐸達公司資產數額之會計事項，竟利用不
    知情戊○○會計人員，均在台北市戊○○會計師事務所內，
    故意遺漏部分存款金額，不為記錄，僅在屬於財務報表之84
    年度起至87年度止之資產負債表內記載銀行存款分別為46,3
    94元、100,624 元、10 9,237元、116,412 元，致使財務報
    表發生不實結果；其等並明知填載資產負債表應依照一般公
    認之會計原則來記載，故在資產負債表上之「其他流動資產
    負債」科目下之「暫收款」、「股東往來」、「其他」等會
    計事項均有其規定之定義，不可因規避國稅局查帳或為平衡
    資產負債表而虛列「股東往來」或「暫收款」科目，詎丙○○、乙○○與丁○○竟共同基於概括犯意聯絡，甲○○、乙○○基於共同犯意聯絡（前三人申報84年至86年之資產負債
    表，後二人申報87年資產負債表），在無任何內部憑證下，
    利用不知情戊○○會計人員，均在台北市戊○○會計師事務
    所內，對於資產負債表內有關「其他流動資產負債」之會計
    事項，利用虛列如附表四所示科目之不正當方法，虛列「其
    他流動資產負債」科目，並分別於85年5 月15日、86年5 月
    15 日 、87年5 月15日、88年5 月15日，持84年度至87年度
    資產負債表向財政部台灣省北區國稅局新莊稽徵所申報，致
    使財務報表發生不實之結果（83年資產負債表僅列「其他流
    動負債」中「其他」項400,00 0元，並無虛列「股東往來」
    ，起訴書誤繕，應更正）。
二、案經丁○○訴請及台北縣政府警察局新莊分局報請臺灣板橋
    地方法院檢察署檢察官偵查起訴。
    理  由
一、訊據被告丙○○、乙○○、甲○○均矢口否認有上開犯行，
    被告丙○○辯稱：伊僅負責公司銷售業務，所有帳目都是施
    先生處理，且伊87年5 月18日即將出資轉讓予被告甲○○，
    故不知鐸達公司報稅情形；被告乙○○辯稱：伊僅係出資，
    並未參與鐸達公司之營運，不知公司報稅情形；被告甲○○
    辯稱：伊87年5 月18日始受讓被告丙○○出資，之前鐸達公
    司財務均由丁○○負責，丁○○交接鐸達公司帳冊不清楚，
    故不知報稅情形；被告乙○○、甲○○共同選任辯護人為其
    等辯護意旨略以：（1）鐸 達公司自85年起至88年止，總計
    向玉山銀行新莊分行貸款高達70,053,000元（尚不包括利息
    部分），並均已清償完畢，縱或鐸達公司帳戶存款同日同額
    轉入被告乙○○私人帳戶內，惟總計不過8,111,699 元，遠
    低於被告乙○○、甲○○父子以其等個人自有資金為鐸達公
    司清償對玉山銀行新莊分行之貸款數額，故被告乙○○主觀
    上顯然無為自己不法所有之犯意。（2）被 告甲○○於87年
    5 月間始受讓被告丙○○之股份，在此之前既非公司負責人
    ，亦未涉入鐸達公司業務經營；被告乙○○非鐸達公司經辦
    會計人員，此由證人戊○○、庚○○之證稱得知；況鐸達公
    司於83年、84年間確實未向玉山銀行貸款，於85年至87年間
    雖曾向玉山銀行貸款，惟亦有清償貸款，所剩貸款餘額核與
    鐸達公司85年至87年度資產負債表所列各該年度銀行借款相
    當，自無故意不列或漏列銀行借款之會計科目。（3）鐸達
    公司85年貸款10,920,000元，已清償5, 460,000元、86 年
    貸款25,450,000元，已清償18,110,000元、87年貸款14,960
    ,000 元 ，已清償18,100,000元、88年貸款19,200,000元，
    已清償15,110,000元，故85年、86年、87年、88年資產負債
    表上銀行借款應分別為5,460,000 元、12 ,8 00,000元、9,
    660,000 元、13,750,000元，此與鐸達公司85年至88年申報
    資產負債表銀行借款金額分別為5,460,00 0元、11,260,000
    元、9,460,000 元、13,750,000元或相當，或完全相同，此
    足以證明被告等三人並無故意不列或漏列銀行借款之會計科
    目。（4）依 照公司資產總額與負債及淨值總額平衡之會計
    原則（即公司資產總額═現金、銀行存款、存貨等流動資產
    ＋固定資產＋其他資產═公司負債及淨值總額═銀行借款、
    應付帳款、股東往來等流動負債＋其他負債＋資（股）本＋
    公積及盈餘），銀行借款與股東往來均屬公司負債，在公司
    資產總額始終固定不變下，苟增加股東往來負債數，則公司
    負債總額隨之增加，但公司資產總額並未隨之增加，如此焉
    能取得會計帳上平衡？故公訴意旨認被告等三人故意不列或
    漏列銀行借款之會計科目，增列股東往來負債之會計科目，
    已悖離會計原則。（5）依 存戶交易明細表累計鐸達公司年
    度存款總額固與鐸達公司申報資產負債表上之銀行存款僅有
    些微出入，顯見己○○會計師出具報告與事實有出入，況將
    鐸達公司各該年度銀行借款總額與股本加總後，仍遠低於該
    年度公司資產總額，亦即縱將鐸達公司各該年度銀行借款與
    股本全數用來購買原、物料及存貨等公司資產，尚不足，猶
    須憑藉股東個人自有資金（即股東往來）方足以支應，是鐸
    達公司於玉山銀行等帳戶內之存款顯非鐸達公司之實質存款
    或股本，而是股東個人自有資金（即股東往來），固在該存
    款尚未為公司所用之前，在會計帳務之表現上，不列入鐸達
    公司各該年度之銀行存款會計科目，同時亦不將之列為股東
    往來債債數之會計科目等語。
二、經查：
（一）被告甲○○自87年5 月18日始受讓被告丙○○之股份，故
      起訴書雖認被告甲○○、丙○○、乙○○就鐸達公司83年
      起至87年止申報資產負債表應負商業會計法第71條第1 款
      之責任，惟業據蒞庭檢察官更正為被告丙○○、甲○○僅
      就其等擔任鐸達公司負責人期間之申報行為負責，並追加
      起訴法條為商業會計法第71條第4 、5 款，合先敘明。
（二）上開事實，業據證人庚○○、戊○○、己○○於偵查、本
      院審理時證述無訛，並有己○○會計師查核報告書（92年
      度偵續字第138 號卷第41頁）、鐸達公司83年度至87年度
      資產負債表影本（91年度他字第2009號卷173 之4 、5 、
      6 、未編頁、174 頁）、鐸達公司變更登記登記事項卡影
      本（91年度他字第2009號卷第46至49頁）、協議書、87
      年5 月18日簽發以華南商業銀行為付款人，票面金額
      693,29 2元之支票影本（91年度他字第2009號卷第118 至
      121 頁）、丁○○指示製作帳冊（91年度他字第2009號卷
      第10 9至117 頁）、甲○○出立公告（91年度他字第20
      09號卷第147 、148 頁）、彰化銀行南新莊分行93年10月
      26日彰南莊字第2155號函附鐸達公司資金往來資料（本院
      卷一第59頁）、華南商業銀行新莊分行93年11月12日（93
      ）華莊存字第288 號、第289 號函附鐸達公司、乙○○存
      款往來明細表（本院卷一第66、69頁）、玉山商業銀行新
      莊分行93年11月30日玉新莊字第04110206號函、第04
      110207號函附鐸達公司貸款明細表（本院卷一第88頁）、
      乙○○存戶交易明細表（本院卷一第90頁）、玉山商業銀
      行新莊分行93年11月30日玉新莊字第04113002號函附鐸達
      公司83年至87年交易明細表（本院卷一第93頁）、彰化銀
      行南新莊分行93年12月23日彰南莊字第2525號函附鐸達公
      司86年底、87年底存款總額（本院卷一第142 頁）、玉山
      商業銀行新莊分行94年1 月14日玉新莊字第05011402號函
      附鐸達公司83至87年度間之年底存款餘額（本院卷一第
      155 頁）、己○○會計師94年1 月3 日陳報狀（本院卷一
      第168 頁）、玉山銀行新莊分行94年5 月10日玉新莊字第
      05042902號函附鐸達公司各項交易明細表及傳票（本院卷
      二）等資料在卷為憑。
（三）依據證人鐸達公司會計庚○○到庭證稱：（問：丙○○在
      公司擔任何職﹖）他是登記負責人，負責銷售業務工作、
      （問：公司內部何人跟戊○○接洽稅務的問題﹖）是丁○○跟戊○○接洽的。發票的整理有時是我整理後由乙○○
      交給戊○○、（問：銀行的存摺及領錢開支票何人管理﹖
      ）乙○○、（問：開支票蓋印章也是乙○○在蓋的是否﹖
      ）據我知道是乙○○、（問：平常存摺放在公司何人那裡
      ﹖）一開始公司沒有開戶，用丙○○的戶頭，存摺由他自
      己保管，之後鐸達公司有開戶後我不知道，之前我拿到支
      票就交給丙○○處理、（問：你剛才說在開支票、調金錢
      是乙○○，你現在又說是丙○○，是否一開始是丙○○負
      責，後來變成乙○○﹖）我支票拿給丙○○，丙○○應該
      是交給乙○○，因為跑銀行大部分是乙○○。有時丙○○
      不在，乙○○正好有來公司，我就交給乙○○、（問：實
      際上每年報稅的時候，你們要填單出去何人辦理的﹖）我
      不清楚，我沒有經手、（問：你做過的憑證、傳票有誰要
      過目﹖）都要給丁○○過目、（審核標準為何﹖）只要是
      公司員工拿單據來報我就會付，沒有人告訴我要如何審核
      ，丁○○也有負責總務，他有時會來跟我看等語。證人申
      報稅務之會計師戊○○到庭證稱：（問：鐸達公司內部何
      人與你們聯絡稅務問題﹖）送單是乙○○，因為進貨是進
      口的單據，所以小姐看不懂的時候就會跟丁○○聯絡，進
      貨的資料也是丁○○送過來的，乙○○送的是銷貨發票，
      還有一些開支的營業費用、（問：你受委託處理鐸達公司
      申報營業稅及營所稅部分的處理流程為何﹖）.... 他 們
      公司乙○○及丁○○會拿單據給我，乙○○有說公司這些
      事情他都不懂，有問題就問丁○○，他們公司營業就是丁○○在處理。... 那些填寫好的資料，丁○○會過來看，
      每年四月處理營所稅時，事務所小姐會把公司存貨部分資
      料傳真給他們公司，大部分是丁○○在管理存貨部分。營
      業稅部分因為他們心裡大概都知道，我們都是電話通知他
      們公司，乙○○就會把金錢送過來、（問：這是誰告訴你
      的﹖）乙○○告訴我向銀行借款多少錢、（問：你為何他
      們有銀行利息，你不去追他們的銀行存款﹖）我有問銀行
      ，銀行不告訴我，我問公司，乙○○也不說。我們每一年
      度都有問客戶，但是很多客戶都說怎麼可以讓我們知道等
      語，以其等均僅受雇辦理會計業務或受託辦理申報稅務事
      項，其等與被告乙○○、丙○○、甲○○均無何利害關係
      ，所證自堪採認。從而，互核所證得知，鐸達公司內部資
      金調度、遞交報稅所憑銷貨發票憑證者為乙○○，內部進
      口存貨管理及庚○○製作憑證、傳票之過目者為丁○○。
      再被告乙○○庭提被證一便簽確實係丁○○所製作，業據
      證人庚○○證述在卷，雖便簽係因應被告丙○○退股所製
      作，然若非丁○○平日即管理公司財務，何以須被告丙○○退股時，由丁○○指示庚○○依照便簽內容整理鐸達公
      司財務狀況以求核算退股所涉資金事宜，是以丁○○確實
      有參與鐸達公司財務業務無誤。
（四）被告丙○○自承：（問：公司經營過程，一開始就是用你
      的帳戶往來﹖）是的、（問：何時有鐸達公司自己的帳戶
      ﹖）我自己的戶頭在彰化銀行，設立完成後轉到玉山銀行
      ，也是我的名義，公司的帳戶成立沒有多久就開戶了，真
      正往來是在玉山銀行新莊分行的鐸達公司帳戶、（問：玉
      山銀行開戶後，到公司有自己名義的帳戶，這中間用你的
      名義，銀行的章何人保管﹖）被告乙○○在保管，因為資
      金是由他負擔的、（問：在鐸達公司名義管理公司資金時
      ，公司的大小章何人管理的﹖）被告乙○○、（問：你何
      時把公司大小章拿回來﹖）到我離職時，我們有到律師事
      務所寫協議書，正式的協議書是87年5 月18 日 書寫的，
      律師有說那些印章要在一星期內歸還，但是有很多事情要
      處理，所以印章一直沒有歸還，到現在也還沒有歸還、（
      問：你去開鐸達公司銀行帳戶的印章誰保管的﹖）是由會
      計師提供的印章，乙○○保管的、（問：該印章與股東登
      記事項卡上面的印章是否同一﹖）應該是一樣的、（問：
      你在協議書上面所蓋的印章是否你的印章﹖）是我的印章
      ，那個印章因為不重要，已經滅失了，好像是股東名冊上
      的印章，是他們帶去的，當時只有我跟丁○○、乙○○三
      人到場，其他是用股東名冊上的印章蓋的等語，此核與證
      人庚○○所證公司設立所使用丙○○戶頭情形相同，且被
      告乙○○自承鐸達公司在玉山銀行開設之甲帳戶的存摺、
      印章由其保管等語，再徵諸鐸達公司變更登記事項卡上鐸
      達公司及丙○○之印章，與甲帳戶鐸達公司、丙○○之印
      章、協議書上被告丙○○之印章，以肉眼觀察，字體、大
      小幾乎相同，是被告丙○○所證應堪採信。從而，被告丙○○到庭自承：鐸達公司由伊、被告乙○○、丁○○三人
      決定公司事項應無違誤。
（五）依上開（三）、（四）所述，鐸達公司公司業務運轉在87
      年5 月18日之前，由被告丙○○負責公司推銷業務、被告
      乙○○負責遞交銷貨發票報稅憑證予戊○○會計師及資金
      調度、丁○○負責內部管理、財務業務，涉及鐸達公司事
      情決定由被告丙○○、乙○○、丁○○三人負責，且會計
      庚○○未參與報稅事項，會計師戊○○僅依被告乙○○、
      丁○○提供憑證報稅等情，應堪認定，且被告丙○○明知
      甲帳戶印章交由被告乙○○保管，即係被告丙○○同意關
      鐸達公司運作相關之事項，由被告乙○○處理，其預見對
      於申報資產負債表被告乙○○、丁○○有可能因迴護自己
      利益而故意遺漏會計事項，不為記錄或虛列「股東往來」
      、「暫收款」之不正當方法，以求財務報表平衡，如發生
      故意遺漏或虛列「股東往來」事情，亦不違背其本意，並
      參酌鐸達公司84年度起至86年度止之資產負債表上製表人
      欄蓋有與甲帳戶外觀上大小、字體形式相仿之被告丙○○
      印章，足見該等資產負債表應由被告乙○○送單據給戊○○會計師製作，由丁○○聯絡報稅相關事宜，戊○○會計
      師經鐸達公司閱覽過報稅資料後即加以申報無誤，則鐸達
      公司84年起至86年之資產負債表申報責任應由被告丙○○
      、乙○○及丁○○三人共同負責。
（六）被告乙○○於偵查中供稱：88年到90年的帳是甲○○一人
      所作等語（92年度偵續字第138 號卷第22頁）、於本院證
      稱：（問：銀行得帳戶都還在你那裡﹖）是的，我只是出
      錢而已... 、（問：88年4 月丁○○先生走後，隔年你還
      是有報稅﹖）我還是時間到，把資料拿去給胡小姐而已，
      公司是我兒子在做、（問：你說支票往來的印章何時開始
      保管﹖）83年開戶時起就開始保管等語，被告甲○○於偵
      查中亦供稱：88年至90年的帳是我做的，當時只有我一人
      ，88年以前是丁○○一人作的，88年4 月後是我作的、（
      問：如果要記載銀行借款、股東往來等資料要有內部憑證
      ，88年4 月離開後，你自己沒有留下憑證﹖）我完全不知
      道公司在銀行有借款... 、（問：88年4 月之後，你沒有
      提供銀行借款存款，股東往來的內部憑證﹖）是的等語（
      92 年 度偵續字第138 號卷第22頁），參酌被告丙○○於
      87 年5月18日退股而與被告乙○○、丁○○簽訂協議書，
      丁○○因與被告甲○○互毆，而於88年4 月間離開鐸達公
      司，此有協議書、鐸達公司公告、本院88年度易字第2143
      號刑事判決、88年度易字第3301號刑事判決（91他字第20
      09號卷第209 至212 頁）等影本在卷為憑，是鐸達公司自
      88年4 月起由被告甲○○、乙○○二人管理無誤。以鐸達
      公司於87年10月28日、同年12月24日、同年12月31日尚分
      別向玉山銀行新莊分行借款1,500,000 元、9,260,00 0元
      、200,00 0元，此亦有鐸達公司貸款明細表附卷可考，被
      告甲○○既供稱完全不知貸款情形（實際上應係不介入，
      蓋向銀行借款須擔保，應有至銀行對保情形），則顯然係
      被告乙○○一手處理資金借貸事宜，則鐸達公司87年度資
      產負債表於88年5 月15日申報時，除由被告甲○○一人作
      帳外，亦應有被告乙○○參與告知會計師戊○○向銀行借
      貸之金額，則87年度資產負債表之申報，自應由被告甲○○、乙○○負責。
（七）依鐸達公司甲帳戶與被告乙○○Ａ、Ｂ、Ｃ帳戶之存戶往
      來明細表，互相勾稽可知，鐸達公司甲帳戶於如附表一所
      示時間，將如附表一所示金額，直接轉帳至被告乙○○Ａ
      、Ｂ帳戶內，或提領現金，並於被告乙○○Ａ、Ｃ帳戶內
      於同日出現金額完全相符之金錢入帳，以被告乙○○自承
      鐸達公司甲帳戶印章83年自開戶以來即由其保管，在無任
      何憑證證明被告乙○○借款給鐸達公司之確實金額情況下
      ，顯然被告乙○○藉保管存摺、印章、調度公司資金之便
      ，而將如附表一所示金額侵占入己（應扣除己○○會計師
      提出檢查報告中83年7 月18日917,699 元、83年9 月10日
      110,000 元、83年12月2 日410,000 元、83年12月9 日25
      0,000 元、84年2 月21日300,000 元、84年6 月20日200,
      000 元、86年11月17日70,000元、87年2 月3 日20,000元
      ，蓋甲帳戶與Ａ、Ｂ、Ｃ帳戶金額不符，在無其他證據證
      明資金流入方向前，尚難謂有侵占行為）。雖依鐸達公司
      貸款明細表可知，鐸達公司於83年、84年並無向玉山銀行
      新莊分行貸款（起訴書誤繕為83年、84年故意不列銀行借
      款，應更正），於85年起至87年止貸款金額如附表二所示
      之金額，而依被告乙○○所提玉山銀行質押品登記簿，鐸
      達公司貸款或由被告乙○○之子吳振群、吳振豪或之妻吳
      徐慧珠提供質押品，然究非被告乙○○所提供，且鐸達公
      司貸款金額事後已清償，此由卷附鐸達公司貸款明細表可
      知，然經本院調閱清償明細之傳票及貸款明細表得知，或
      有換單清償（87年12月24日、89年12月30日），或有86年
      4 月2 日放款1,000,000 元，86年4 月14日還本1,000,00
      0 元、86年4 月25日再放款650,000 元，86年6 月25日、
      86年7 月15日再分別還款500,000 元、150,000 元，亦即
      有持續借款、還款之動作，則鐸達公司所欠貸款究以何人
      資金清償，尚有疑義，自難以鐸達公司事後已清償所有貸
      款而謂被告乙○○無侵占故意。況鐸達公司之貸款事後由
      連帶保證人吳振群、吳振豪、吳徐美珠及被告甲○○等人
      所提供設質於玉山銀行新莊分行之定期存單解質償還，係
      事後於93年3 月16日全數清償，仍無解於被告乙○○侵占
      犯行之構成。
（八）依鐸達公司貸款明細表得知，鐸達公司於85年、86年、87
      年分別向玉山銀行新莊分行借款如附表二所示之金額，並
      分別於85年、86年、87年清償5,460,000 元、25,450,000
      元、18,100,000元，扣除上開清償金額，並累積每年度借
      款金額，鐸達公司於85年、86年、87年度於資產負債表上
      應申報銀行借款金額分別為5,460,000 元、12,800,000元
      、9,660,000 元，依卷附鐸達公司85年、86年、87年度資
      產負債表申報銀行借款金額為5,460,000 元、11,260,000
      元、9,460,000 元，除85年度金額完全一樣，起訴書誤繕
      為漏列銀行借款，應更正外，其餘86年、87年資產負債表
      申報銀行借款金額均與玉山銀行新莊分行提供之貸款明細
      表不符，以被告乙○○拒絕提供正確向玉山銀行新莊分行
      貸款資料予會計師戊○○，自有故意不列之意圖，尚難因
      申報不符之金額非鉅，即率爾認定無故意不列之意圖；又
      被告丙○○、丁○○就86年度資產負債表，被告甲○○就
      87 年 度資產負債表，既均知悉被告乙○○負責資金調度
      ，並向銀行借款，被告丙○○、甲○○不違背其本意而放
      任被告乙○○提供報稅憑證，或丁○○掌理財務並過目報
      稅資料，其等均與被告乙○○有犯意聯絡及行為分擔。
（九）依華南商業銀行新莊分行93年11月12日（93）華莊存字第
      288 號函附丁帳戶87年9 月27日開戶之存款來往明細表、
      彰化銀行南新莊分行93年12月23日彰南莊字第2525號函附
      戊帳戶、己帳戶86年底、87年底存款總額、玉山銀行新莊
      分行94年1 月14日玉新莊字第05011402號函附甲、乙、丙
      帳戶自83年度起至87年度止，各該年底存款餘額可知，鐸
      達公司自84年起至87年止，實際銀行存款數額應如附表三
      所示之金額，詎被告乙○○拒絕提供正確銀行存款資料予
      會計師戊○○，顯然有故意遺漏影響鐸達公司資產數額之
      會計事項之情。縱或被告乙○○認其有借款予鐸達公司，
      然在無任何憑證證明借款金額多寡下，且鐸達公司與被告
      乙○○在法律上人格不同，自難認在鐸達公司名義下之存
      款餘額，屬於被告乙○○所有，故難因此而謂可在鐸達公
      司資產負債表上不列入存款會計科目，亦不列入股東往來
      負債科目。又被告丙○○、丁○○就84年度至86年度資產
      負債表，被告甲○○就87年度資產負債表，既均知悉被告
      乙○○負責資金調度，並向銀行借款，被告丙○○、甲○○不違背其本意而放任被告乙○○提供報稅憑證，或丁○○掌理財務並過目報稅資料，其等均與被告乙○○有犯意
      聯絡及行為分擔。
（十）證人己○○會計師到庭證稱：記帳應該要依照一般公認的
      會計原則來記載，所以，每一個科目記載有其規定的定義
      ，不可以含糊適用，所以，「同業往來」、「銷項稅額」
      跟「股東往來」的會計科目是不一樣，一般公司負責人對
      於此科目大部分都懂等語，再依一般公認會計原則，所謂
      「暫收款」指凡短期各項暫收款皆屬之、所謂「股東往來
      」指凡向本公司之股東所為之資金往來皆屬之、所謂「其
      他負債」指凡不屬於上列各項負債之其他負債皆屬之，足
      證一般會計原則，「其他流動負債」科目項下之「暫收款
      」、「股東往來」、「同業往來」、「銷項稅額」、「其
      他」均有不同意義，如不符合「其他流動負債」科目項下
      之「暫收款」、「股東往來」、「同業往來」、「銷項稅
      額」，申報資產負債表即可將其他流動負債填載在「其他
      」科目項下，自不得混淆記載。又依證人戊○○證稱：因
      為他們沒有給我銀行存款的對帳單，我不知道他們銀行存
      款實際上有多少，我是根據他們給我的資料，有關銀行的
      科目來記帳。如果有公司股東告訴我，他把金錢存入銀行
      戶頭裡面，我就會記載在銀行的存款及股東往來的科目上
      來做平衡、（問：如果公司拿借款的錢去還給股東打掉股
      東往來，依照你們記帳業者的習慣是否需要什麼資料﹖）
      借款的時候就沒有憑據了，所以還的時候也沒有憑據。小
      公司都是這樣、（問：從頭到尾沒有借款的憑據，也就沒
      有提供給你﹖）是的，他們沒有金錢就找乙○○，是公司
      黃小姐告訴我，金錢都是乙○○提供的。乙○○也是這樣
      告訴我，說金錢都是他出的，他沒有書寫任何資料給我，
      我們就書寫股東往來等語，則縱或被告乙○○曾借款予鐸
      達公司，然在無任何借款憑證下，如何確定被告乙○○每
      年度借款予鐸達公司之金額﹖又如何據此填載鐸達公司之
      資產負債表有關「其他流動負債」中之「暫收款」、「股
      東往來」科目之金額﹖則在被告乙○○是否曾借款予鐸達
      公司尚值懷疑下，證人戊○○誤信被告乙○○曾借款予鐸
      達公司，未見任何內部憑證下，為求資產負債表之平衡，
      填載如附表四所示之資料在資產負債表內，被告乙○○不
      具體提供資料以供戊○○填載，自有利用其他不正當方法
      ，致使財務報表發生不實之結果。被告丙○○、甲○○及
      丁○○既均知悉被告乙○○負責資金調度，或有借款予鐸
      達公司之情，被告丙○○、甲○○不違背其本意而放任被
      告乙○○拒絕提供憑證以供填載「股東往來」資料，或丁○○掌理財務並過目證人戊○○填載之報稅資料後，仍無
      異議，其等均與被告乙○○有犯意聯絡及行為分擔。
（十一）綜上所述，被告甲○○、乙○○、丙○○所辯，均不足
        採。本件事證明確，應依法論科。
二、按凡商業之資產、負債或業主權益發生增減變化之事項，稱
    為會計事項；又商業會計憑證包括原始憑證與記帳憑證，而
    原始憑證包括外來憑證、對外憑證、內部憑證，記帳憑證包
    括收入傳票、支出傳票、轉帳傳票，此分別為商業會計法第
    15 條 、第16條、第17條所明定；而財務報表分為資產負債
    表、損益表、現金流量表、業主權益變動表或累積盈虧變動
    表或盈虧撥補表、其他財務報表等，此亦為同法第28條第1
    項定有明文。核被告乙○○負責鐸達公司資金調度與提供報
    稅資料，為從事業務之人，其侵占如附表一所示之金額所為
    ，係犯刑法第336 條第2 項之業務侵占罪。被告乙○○、甲○○、丙○○故意遺漏86年、87年銀行借款，84年至87年銀
    行存款，虛增84年至87年暫收款、股東往來等會計科目，而
    填載於資產負債表上所為，係犯商業會計法第71條第4 、5
    款之罪，公訴人認係犯同法第71條第1 款之罪，因如上述，
    資產負債表非屬會計憑證，而屬財務報表，起訴法條尚有誤
    會，然經蒞庭檢察官當庭增加論罪法條包括同法第71條第4
    、5 款之罪，自無庸變更起訴法條。被告乙○○、丙○○與
    丁○○間及被告乙○○與被告甲○○間，就上開違反商業會
    計法第71條第4 、5 款之罪間，有犯意聯絡及行為分擔，為
    共同正犯。被告丙○○自83年起至87年5 月27日止、被告甲○○自87年5 月28日起擔任鐸達公司之董事，為鐸達公司之
    負責人，雖被告乙○○、丁○○非鐸達公司負責人，然因與
    被告丙○○、甲○○共同實施犯罪，雖無特定關係，仍以共
    犯論。被告丙○○、甲○○及乙○○利用不知情之會計師戊○○違反商業會計法第71條第4 、5 款之行為，為間接正犯
    。被告乙○○故意漏列84年至87年銀行存款、故意漏列86年
    、87年銀行借款、虛增84年至87年「暫收款」及「股東往來
    」科目，顯然係基於概括犯意為之，為連續犯，應以一罪論
    處，並加重其刑。被告丙○○故意漏列84年至86年銀行存款
    、故意漏列86年年銀行借款、虛增84年至86年「暫收款」科
    目，顯然係基於概括犯意為之，為連續犯，應以一罪論處，
    並加重其刑。被告乙○○、丙○○連續故意漏列銀行存款、
    連續故意漏列銀行借款連續虛增「暫收款」、「股東往來」
    、被告甲○○就87年故意漏列銀行借款、銀行存款及虛增「
    股東往來」，均係一行為觸犯數罪名，為想像競合犯，應從
    情節較重之其他利用不正當方法，致使財務報表發生不實之
    結果罪論處（蓋虛增「暫收款」、「股東往來」金額遠大於
    故意漏列銀行借款、存款之金額）。被告乙○○所犯上開業
    務侵占罪及其他利用不正當方法，致使財務報表發生不實之
    結果罪間，有方法、目的關係，為牽連犯，業據蒞庭檢察官
    補充論罪敘述，應從一重之業務侵占罪論處。爰審酌乙○○
    為始作俑者，出資經營鐸達公司，竟不知健全鐸達公司財務
    ，而以鐸達公司之公庫通私庫，被告丙○○身為鐸達公司負
    責人，不盡責任督促財務報表正確填載，致使財務報表發生
    不實結果，被告甲○○已知鐸達公司帳務不清，不思改進仍
    任由被告乙○○恣意以鐸達公司名義借款，並與之共同申報
    資產負債表及其等所為動機、目的、手段、所生危害尚非鉅
    大、犯後仍不知悔悟等一切情狀，分別量處如主文所示之刑
    ，並就被告丙○○、甲○○諭知易科罰金之折算標準。
三、被告甲○○、乙○○、丙○○行為後，商業會計法先後於57
    年1 月8 日、84年5 月19日、87年10月29日、89年4 月26日
    修正公布，除因被告甲○○等三人申報83年度資產負債表係
    於84年5 月15日，此行為自應適用57年1 月8 日修正之商業
    會計法，又83年度資產負債表上銀行存款數額與實際銀行存
    款數額有如附表三所示數額之差異，然審諸57年1 月8 日修
    正公布之商業會計法第66條，並未針對此行為有處罰之明文
    ，該行為自屬不罰之行為外（起訴書誤載此部分行為構成犯
    罪，應更正），商業會計法第71條自84年5 月19日公布修正
    後即未再予修正公布，自無比較新舊法之問題。又被告甲○○、乙○○、丙○○行為後，刑法第41條業已修正，並於90
    年1 月10日經總統公布，於90年1 月12日生效，舊法第41條
    「犯最重本刑為三年以下有期徒刑以下刑之罪，而受六月以
    下有期徒刑或拘役之宣告，因身體、教育、職業或家庭之關
    係，執行顯有困難，得以一元以上三元以下折算一日，易科
    罰金」之規定，已經新法擴大得易科罰金之範圍，凡「所犯
    最重本刑為五年以下有期徒刑之罪」，符合上開與舊法相同
    之其他要件下，即得易科罰金，是適用新法即對被告原所犯
    最重本刑為有期徒刑五年以下之罪者，使其有易科罰金之適
    用，對被告而言，自較有利，依刑法第2 條第1 項前段之規
    定，即應適用裁判時之法律，附此敘明。
據上論斷，應依刑事訴訟法第299 條第1 項前段，商業會計法第
71 條 第4 款、第5 款，刑法第2 條第1 項前段、第28條、第56
條、第31條第1 項、第336 條第2 項條、第55條、修正後第41條
第1項 前段，罰金罰鍰提高標準條例第2 條，判決如主文。
本案經檢察官魏正杰到庭執行職務。
中　　華　　民　　國　　94　　年　　5 　　月　　31　　日
                  刑事第四庭審判長法  官  李麗玲
                                  法　官  黎錦福
                                  法  官  鄧雅心
以上正本證明與原本無異
如不服本判決應於送達後10日內向本院提出上訴狀
                                  書記官  周百川
中　　華　　民　　國　　94　　年　　5 　　月　　31　　日
附錄本案論罪科刑罰法條全文
商業會計法第71條
商業負責人、主辦及經辦會計人員或依法受託代他人處理會計事
務之人員
有左列情事之一者，處五年以下有期徒刑、拘役或科或併科新台
幣十五萬
元以下罰金：
一  以明知為不實之事項，而填製會計憑證或記入帳冊者。
二  故意使應保存之會計憑證、帳簿報表滅失毀損者。
三  意圖不法之利益而偽造、變造會計憑證、帳簿報表內容或撕
毀其頁數
    者。
四  故意遺漏會計事項不為記錄，致使財務報表發生不實之結果
者。
五  其他利用不正當方法，致使會計事項或財務報表發生不實之
結果者。
刑法第336條
(公務公益侵占罪、業務侵占罪)
對於公務上或因公益所持有之物，犯前條第一項之罪者，處一年
以上七年
以下有期徒刑，得併科五千元以下罰金。
對於業務上所持有之物，犯前條第一項之罪者，處六月以上五年
以下有期
徒刑，得併科三千元以下罰金。
前二項之未遂犯罰之。
附表一
編號  時間      金額      轉入帳戶名稱    轉入方式
1    83.5.20   200,000    B帳戶           轉帳
2    83.5.30   230,000    A帳戶           同上
3    83.6.7    360,000    同上            同上
4    83.7.18   100,000    同上            同上
5    83.8.23   170,000    同上            同上
6    83.10.22  1,020,000  同上            同上
7    83.10.24  800,000    同上            同上
8    83.11.9   590,000    同上            同上
9    83.11.21  180,000    同上            同上
10   84.1.6    200,000    同上            現金
11   84.5.1    65,000     同上            現金
12   84.10.12  100,000    C帳戶           同上
13   84.10.20  14,000     同上            現金
14   84.11.8   950,000    A帳戶           轉帳
15   85.5.16   25,000     B帳戶           同上
16   86.4.1    500,000    A帳戶           同上
17   86.4.3    500,000    同上            同上
18   86.10.27  15,000     C帳戶           現金
19   86.11.21  50,000     同上            同上
20   87.5.11   120,000    B帳戶           轉帳
21   87.6.30   350,000    同上            轉帳
附表二
      時間       借款金額      借款方式   備註
      85.6.8     2,000,000     存單質借
      85.6.29    1,900,000     存單質借
      85.10.8    1,560,000     存單質借
      85.10.22   1,560,000     放款
      85.10.22   3,900,000     放款
                                         85年總計
                                         10,920,000
      時間       還款金額                備註
      85.10.15   1,560,000
      85.10.15   1,900,000
      85.10.15   2,000,000               85年總計
                                         5,460,000
      時間       借款金額      借款方式  備註
      86.1.31    2,000,000     放款
      86.4.2     1,000,000     放款
      86.4.17    1,800,000     放款
      86.4.17    2,000,000     放款
      86.4.25    650,000       放款
      86.5.31    500,000       放款
      86.6.5     350,000       放款
      86.7.31    500,000       放款
      86.8.22    300,000       放款
      86.8.28    500,000       放款
      86.8.28    1,000,000     放款
      86.10.30   200,000       放款
      86.11.21   11,260,000    放款
      86.11.26   1,500,000     放款
      86.12.2    540,000       融資
      86.12.5    1,000,000     融資
                                         86年總計
                                         25,450,000
      時間       還款金額                備註
      86.4.14    1,000,000
      86.6.25    500,000
      86.7.15    150,000
      86.7.15    850,000
      86.8.1     350,000
      86.8.8     500,000
      86.9.13    800,000
      86.9.13    1,000,000
      86.11.5    200,000
      86.11.21   2,000,000
      86.11.21   1,800,000
      86.11.21   3,900,000
      86,11,21   1,560,000
      86.11.21   2,000,000
      86.12.19   1,500,000
                                         86年總計
                                         18,110,000
      時間       借款金額      借款方式  備註
      87.1.19    1,000,000     放款
      87.2.23    700,000       放款
      87.3.31    1,500,000     放款
      87.5.13    600,000       放款
      87.10.28   1,500,000     放款
      87.12.24   9,260,000     放款
      87.12.31   200,000       放款
                                         87年總計
                                         14,960,000
      時間       還款金額                備註
      87.1.26    1,000,000
      87.3.7     700,000
      87.3.31    540,000
      87.3.31    1,000,000
      87.4.7     500,000
      87.5.5     500,000
      87.5.11    500,000
      87.6.2     600,000
      87.6.19    2,000,000
      87.11.5    700,000
      87.11.13   800,000
      87.12.24   9,260,000
                                         87年總計
                                         18,100,000
附表三
年度  實際銀行存款       合計      申報數額  差異數額
83    甲帳戶  497,597    532,590   52,046    480,540
      丙帳戶  34,993
84    甲帳戶  237,671    248,791   46,394    202,397
      丙帳戶  11,120
85    甲帳戶  152,907    153,191   100,624   52,567
      丙帳戶  284
86    甲帳戶  735,663    2,038,582 109,237   1,929,345
      乙帳戶  日幣
              4,390,465
              即台幣（86年匯率0.2951）
              約1,295,626
      丙帳戶  1,490
      己帳戶  5,800
87    甲帳戶  168,135    343,564   116,412   227,152
      乙帳戶  日幣550,459
              即台幣（87年匯率0.2951）
              約162,440
      丙帳戶  1,039
      丁帳戶  5,126
      戊帳戶  1,024
      己帳戶  5,800
附表四
年度    其他流動負債     金額
        科目
84      暫收款           13,300,000
85      暫收款           13,250,000
86      暫收款           7,005,666
87      股東往來         12,246,666
